【裁判字號】    92,台上,6049
【裁判日期】    921030
【裁判案由】    違反商業會計法
【裁判全文】
最高法院刑事判決                              九十二年度台上字第六０四九號
    上  訴  人  甲○○
    選任辯護人  盧慶南律師
右上訴人因違反商業會計法案件，不服台灣高等法院中華民國九十二年七月二十九日
第二審更審判決（九十一年度重上更(三)字第三五號，起訴案號：台灣台北地方法院檢
察署八十三年度偵字第一０二七五號），提起上訴，本院判決如左：
    主  文
上訴駁回。
    理  由
按刑事訴訟法第三百七十七條規定：上訴於第三審法院，非以判決違背法令為理由，
不得為之。是提起第三審上訴，應以原判決違背法令為理由，係屬法定要件。如果上
訴理由狀並未依據卷內訴訟資料，具體指摘原判決不適用何種法則或如何適用不當，
或所指摘原判決違法情事，顯與法律規定得為第三審上訴理由之違法情形，不相適合
時，均應認其上訴為違背法律上之程式，予以駁回。本件原判決認定上訴人甲○○係
鑫潤興業有限公司（下稱鑫潤公司）及集特股份有限公司（下稱集特公司）負責人，
為商業負責人。自民國七十九年三月二日起至八十年三月三日止，與鑫潤公司總經理
胡瑞章，意圖為自己不法之所有，基於概括犯意，利用上訴人曾在上海商業銀行任職
，熟悉金融行庫間對各項資金融通作業之便，以向國外廠商購買鋁錠、合板或外銷冷
凍豬肉，以信用狀向來往金融行庫押匯，取得長短期資金融通、票據貼現或借款之機
會，或由上訴人獨自以集特公司之名義，或與胡瑞章共同以鑫潤公司名義，或與昶順
股份有限公司（下稱昶順公司）負責人胡瑞章、眾揚股份有限公司（下稱眾揚公司）
登記負責人吳清連、立北股份有限公司（下稱立北公司）及品珈企業股份有限公司（
下稱品珈公司）登記負責人吳榮造、源鵬實業有限公司（下稱源鵬公司）及昇鑫股份
有限公司（下稱昇鑫公司）登記負責人吳淵正，及眾揚、立北、品珈、源鵬、昇鑫公
司實際負責人吳明榮、譽寶股份有限公司（下稱譽寶公司）負責人林世達、劉憶芝、
慶嶧企業股份有限公司（下稱慶嶧公司）負責人金榮生、高岩股份有限公司（下稱高
岩公司）負責人孫立達、惠濃興業股份有限公司（下稱惠濃公司）負責人張靜惠、千
將實業有限公司（下稱千將公司）負責人黃玉森、博音企業有限公司（下稱博音公司
）負責人黃進標、協鑫國際貿易有限公司（下稱協鑫公司）負責人邱錦城、雷發實業
有限公司（下稱雷發公司）負責人何子芳、連欣興業股份有限公司（下稱連欣公司）
、百華實業股份有限公司（下稱百華公司）、仲信企業股份有限公司（下稱仲信公司
）、旺錦興業股份有限公司（下稱旺錦公司）負責人黃瑾瑰、盈嘉企業股份有限公司
（下稱盈嘉公司）負責人吳三吉、興南木業股份有限公司（下稱興南公司）負責人吳
生財等人，分別明知集特公司、鑫潤公司與各該公司間並無進、銷貨之事實，乃在各
該公司（集特公司除外）業務上作成之統一發票內，虛載不實之進、銷貨金額紀錄，
作為會計憑證，用以虛增業績製造信用方式，相互簽發如原判決附表所示之統一發票
及票據（本票或支票）予對方公司，再由各該公司（即鑫潤、品珈、立北等公司）持
向台灣銀行新店分行（下稱台銀新店分行）、中國農民銀行高雄分行（下稱農銀高雄
分行）、彰化商業銀行東三重分行（下稱彰銀東三重分行）、彰化商業銀行東高雄分
行（下稱彰銀東高雄分行）、華僑商業銀行中山分行（下稱僑銀中山分行）、前台灣
省合作金庫（已改制為合作金庫銀行）雙連支庫（下稱合庫雙連支庫）、華南商業銀
行圓山分行（下稱華銀圓山分行）、華南商業銀行南高雄分行三多辦事處（下稱華銀
南高雄分行）、第一商業銀行大稻埕分行（下稱一銀大稻埕分行）申辦信用狀長短期
融資貸款、票據貼現或借款，使前開金融行庫陷於錯誤，而陸續貸放款項，足以生損
害於上述金融行庫。迄八十年三月間，即拒絕清償各項貸款、貼現本息，所簽發之票
據亦相繼退票，前揭各金融行庫始知受騙等情。因而撤銷第一審之不當判決，改判仍
論處上訴人甲○○共同連續商業負責人以明知為不實之事項，而填製會計憑證罪刑。
已綜核全部卷證資料，詳加斟酌論斷，敘明其所憑之證據及認定之理由，而以上訴人
否認犯罪所持之辯解為不足採，予以指駁綦詳，俱有卷存之證據資料可資覆按。從形
式上觀察，並無違背法令之情形存在。查共同實施犯罪行為，在合同意思範圍內，相
互利用他人之行為，以達其犯罪之目的，原不必每一階段均參與，祇須分擔犯罪行為
之一部，即應對於全部所發生之結果共同負責。而以自己共同犯罪之意思，事先同謀
，由其中一部分人實施犯罪之行為者，均為共同正犯。另共同正犯之意思聯絡，原不
以數人間直接發生者為限，即有間接之聯絡者，亦包括在內。鑫潤公司、集特公司與
立北等公司間並無進、銷貨之事實，在各該公司（集特公司除外）業務上作成之統一
發票內，虛載不實之進、銷貨金額紀錄，作為會計憑證，相互簽發統一發票及票據予
對方公司，再由各該公司持向銀行申辦信用狀長短期融資貸款、票據貼現或借款，使
前開金融行庫陷於錯誤，而陸續貸放款項。上訴人為鑫潤公司及集特公司之負責人，
胡瑞章為鑫潤公司之總經理，自不能諉為不知。顯然在合同意思範圍內，相互利用他
人之行為，以達其犯罪之目的，原不必每一階段均參與，祇須分擔犯罪行為之一部，
即應對於全部所發生之結果共同負責，原判決以共同正犯問擬，自屬正當合法。又上
訴人參與之犯罪行為既自七十九年三月二日至八十年三月三日止，其間鑫潤公司之負
責人縱數度易人，其登記負責人究為上訴人，抑為胡瑞章，甚或為林晉生？而品伽、
立北兩家公司究由登記負責人吳榮照抑為實際負責人孫益達與上訴人共犯本罪？均無
解於上訴人犯罪之成立。再證據之取捨及其證明力之判斷，屬於事實審法院之職權，
苟其所為之判斷，並不違背經驗法則及論理法則，即不能任意指為違背法令，而執為
合法之第三審上訴理由。而認定犯罪事實所憑之證據，並不以直接證據為限，間接證
據亦包括在內，審理事實之法院綜合卷內之直接、間接證據，本於推理作用，於通常
一般之人均不致有所懷疑，得確信其為真實之程度者，即非不得據之為有罪之認定。
上訴人、胡瑞章曾分別在上海商業銀行、美國運通銀行台北分行任職，熟悉金融行庫
間對各項資金融通作業，其以虛偽之交易資料向銀行融資貸款，已據上訴人自白部分
犯罪事實，並經證人薛明鎮證述無異，復有各銀行之貸款資料在卷可稽，原審綜合卷
內之直接、間接證據，本於推理作用，為認定犯罪事實之基礎，並無悖離一般經驗法
則。縱鑫潤公司曾有進出口之業績，且已清償其中二十七筆貸款，然系爭貸款既屬虛
偽，上開證據仍難為上訴人有利之證明，原判決雖未說明其何以不採納之理由，究於
判決主旨無關，仍不得擬為上訴第三審之適法理由。又查刑事判決之文字，如有顯係
誤寫而不影響全案情節與判決本旨者，已經宣示或送達後，仍可由原判決之法院依聲
請或本於職權以裁定更正之，司法院大法官會議釋字第四三號解釋可資參照，此等因
筆誤而生之錯誤，既得以裁定更正，即無違背法令可言。原判決將鑫潤公司與慶嶧、
高岩、惠濃、千將、博音、協鑫、雷發公司虛偽往來之資料向台灣銀行新店分行借貸
融通部分，誤列於附表編號(五)合作金庫雙連支庫借貸融通項下。附表編號（九）部分
，關於第一銀行大稻埕分行借款融通部分，少列開狀日期七十九年二月十日、七十九
年六月一日及有效日期七十九年二月二十八日、七十九年六月十五日與積欠之金額。
又鑫潤公司於七十九年九月三日向台灣銀行新店分行申請國內不可撤銷信用狀，該銀
行迄八十年三月三日始承兌墊付出借，原判決誤載為八十八年（上訴理由四），均係
判決之文字之誤寫而不影響全案情節與判決本旨，非不得以裁定更正之，自不得指為
違法。另按連續數行為而犯同一之罪名者，以一罪論，刑法第五十六條定有明文，則
當連續犯罪，遇有減刑特典之頒行時，雖因一部分行為在減刑之前，一部分行為在減
刑後，但既以一罪論，即應以最後行為時，作為減刑與否之標準，倘最後犯罪行為，
已在減刑之後，即均無罪犯減刑之適用。本件原判決認定上訴人犯行係自七十九年三
月二日起至八十年三月三日止，先後犯行係基於一個概括之犯意，為連續犯，以一罪
論。而依中華民國八十年罪犯減刑條例第一條規定，犯罪在中華民國七十九年十月三
十一日以前者，始予減刑，則上訴人連續犯行之一部，既在七十九年十月三十一日以
後，依照上開說明，自無該條例減刑之適用。原判決未予減刑，復無不合。上訴意旨
置原判決上開明確論斷於不顧，對原審取捨證據及證據證明力判斷之審判職權行使，
任憑己見，或就同一證據資料為相異之評價，或就不影響於判決本旨事項為事實上之
爭辯，均與法律規定得為第三審上訴理由之違法情形，不相適合，其上訴違背法律上
之程式，應予駁回。
據上論結，應依刑事訴訟法第三百九十五條前段，判決如主文。
中      華      民      國    九十二    年      十      月     三十     日
                              最高法院刑事第四庭
                                  審判長法官  紀  俊  乾
                                        法官  黃  正  興
                                        法官  劉  介  民
                                        法官  陳  東  誥
                                        法官  白  文  漳
      右正本證明與原本無異
                                              書  記  官
中      華      民      國    九十二    年     十一     月      三      日
                                                                     Ａ


司法院資訊處製作；財團法人民間司法改革基金會備份。
